【裁判字號】    96,訴,2
【裁判日期】    970430
【裁判案由】    貪污治罪條例
【裁判全文】
福建金門地方法院刑事判決                 96年度訴字第2號
公  訴  人  福建金門地方法院檢察署檢察官
被      告  丙○○
選任辯護人  尤伯祥律師
被      告  甲○○
選任辯護人  辛銀珍律師
被      告  乙○○
選任辯護人  李志澄律師
上列被告等因貪污治罪條例案件，經檢察官提起公訴（95年度偵
字第90、194號），本院判決如下：
    主  文
本件免訴。
    理  由
一、本件公訴意旨略以：被告丙○○於民國90年間，擔任金門酒
    廠實業股份有限公司（下稱金酒公司）行政副總經理，負責
    規劃及審核該公司酒品產銷、廣告託播等業務之執行，為依
    據法令從事公務之人員；被告甲○○係前瞻公關顧問股份有
    限公司（下稱前瞻公司）實際負責人，並兼為從屬之優廣角
    有限公司（下稱優廣角公司）實際負責人，從事公關事務之
    規劃諮詢顧問、廣告業之代理及承攬等；被告乙○○則係被
    告丙○○之前夫。金酒公司於90年3月為開拓酒品行銷通路
    及提昇銷售實績，欲藉由電視媒體廣告達到宣傳及刺激買氣
    之目的，經簽奉金門縣政府核准，以新台幣（下同）2,500
    萬元規劃「90年度酒類廣告片委託購買電視媒體」採購案，
    並委由金門縣物資處辦理公開招標，由各投標廠商按其「總
    收視率」（gross rating points簡稱GRP）之單位成本（CG
    RP）最低者得標。被告甲○○獲悉是項採購資訊後，為求能
    順利得標，乃分別以前瞻公司及優廣角公司名義同時參與投
    標。嗣於90年7月11日上午進行開標程序時，因最低標前瞻
    公司之標價為1元，顯不合理（底價每CGRP值18,300元），
    主持人乃宣布保留決標結果，金酒公司並要求所有投標廠商
    須於7月25日前提出說明，載明各廠商企劃書中保證每30 秒
    GRP值與其標價之合理關連性；俟前瞻公司所提出之說明未
    獲採信，金酒公司遂改向次低標之優廣角公司要求繳納差額
    保證金，且由前瞻公司代繳後，於同年8月16日以每CGRP （
    含稅含佣）3,000元決標予優廣角公司，雙方並於90年8月29
    日正式簽訂契約書。本案依金門縣物資處同年5月31日招標
    公告【其他】四、決標方式規定：「以合於招標文件規定，
    且在底價以內之最低標為得標廠商」；次依金酒公司酒類廣
    告片委託購買電視媒體規範書三（七）規定：「決標：凡符
    合公告廠商資格及媒體購買規範者，以30秒CGRP最低且不超
    過底價者得標」；另依同年6月20日招標更正公告說明一：
    「本約價款採總包價法計算，…總價新台幣貳仟伍佰萬元正
    」，則本案係屬換算價格標之採購案。易言之，係於採購金
    額固定（2,500萬元）之前提下，由各投標廠商就每一CGRP
    之金額為競標，而由標價最低且不超出底價者得標，用以獲
    得為數最多之GRP值，而達成最大之廣告宣傳利益。而金酒
    公司辦理本採購案之預算金額為2,500萬，由優廣角公司以
    每一CGRP3,000元得標，即優廣角公司必須履約之GRP數值經
    換算後，應為8,333.33個（25,000,000元÷3,000=8,333.33
    ），此由優廣角公司競標時所提出之「提案企劃」第10頁亦
    載明執行30秒GRP值8,333個，亦顯而易知。詎被告甲○○以
    低價搶標後，明知該標價遠低於市價，無法履行8,333個GRP
    合約，優廣角公司本身亦無履約能力（均轉包予經緯公司執
    行），竟與被告丙○○私下達成協議，於決標前多次在臺北
    宴請被告丙○○研商；復於決標後，偕同該公司行政經理兼
    財務張惠敏、採購鍾冠芳抵金密會被告丙○○等人，由被告
    丙○○邀集本採購案所屬部門主管及承辦人，未經簽核或報
    准，違法將履約標的從「8,333GRP」減至「1,500GRP」。雙
    方並據此於同年8月29日訂約後，旋由被告甲○○於同年9月
    30日招待被告丙○○及被告乙○○搭乘麗星遊輪赴日本琉球
    旅遊，為期四天三夜，同行人員尚包括被告甲○○夫婦及其
    眷屬等，旅費合計共94,150元均由張惠敏持母親施麥之中國
    信託信用卡墊付，事後再以前瞻公司款項歸墊。另優廣角公
    司簽約後共分四波段計價履約，依AC.Nielsen四次收視率監
    測效果評估數據，每波段執行之GRP值分別為511.63 、549.
    55、456.56、379.39個，總執行1,897.13個GRP，若以一個
    GRP數值3,000元換算，僅應給付5,691,630元，惟均由受被
    告丙○○指揮不知情之本案承辦人翁雅萍分別於90年11月6
    日、90年12月14日、91年1月22日、91年3月11日四次上簽呈
    表示符合約定，並簽准付款（每次付款625萬元），涉嫌圖
    利被告甲○○計19,308,370元（25,000,000－5,691,630＝
    19,308,370），並致生損害於金酒公司。嗣被告甲○○取得
    該2,500萬元之廣告託播款後，即先指示張惠敏於91年間某
    日，在前瞻公司會議室中，交付被告乙○○1紙不詳金額之
    甲○○個人支票（尚無提兌紀錄）作為對價；復於同年10月
    25日，自臺灣銀行城中分行之前瞻公司帳戶，跨行轉帳94,8
    00元至被告乙○○之華南銀行南京東路分行帳戶內完成賄款
    交付；因認被告丙○○、乙○○所為，均係犯貪污治罪條例
    第4條第1項第5款之違背職務收受賄賂罪嫌；被告甲○○所
    為，係犯貪污治罪條例第11條第1項之行賄罪嫌等語。
二、按行為後法律有變更，經比較裁判時及裁判前之法律，以適
    用最有利於行為人之法律者，應就罪刑有關之一切情形，比
    較其全部之結果，而為整體之適用，不能割裂而分別適用之
    。行為後法律有變更，應依刑法第二條第一項從新從輕原則
    予以比較適用者，係指被告行為後至裁判時，無論依行為時
    法或裁判時法，均構成犯罪而應科以刑罰者而言。倘被告之
    行為，在行為時法律雖有處罰明文，但依裁判時之法律，因
    犯罪構成要件變更，已無刑罰之規定時，則屬犯罪後之法律
    已廢止其刑罰之範圍，即無刑法第2條第1項之適用，應依刑
    事訴訟法第302條第4款諭知免訴之判決。
三、本件被告丙○○行為時為金酒公司之副總經理；金酒公司為
    公營事業，依當時有效之貪污治罪條例第2條之規定，為依
    據法令從事公務之人員，被告甲○○依同條例第3條之規定
    ，與第2條人員共犯該條例之罪者，亦依該條例處斷。惟95
    年5月30日條正公布，同年7月1日施行之貪污治罪條例第2條
    規定修改為「公務員犯本條例之罪者，依本條例處斷」。所
    謂「公務員」，貪污治罪條例並無立法解釋，故依刑法第11
    條前段之規定，刑法第10條第2項之公務員定義，應適用於
    貪污治罪條例。故本件被告丙○○是否為現行貪污治罪條例
    之公務員，為本件關鍵之點。
四、（一）公營事業人員是否為公務員，應視該人員是否「依法
    令從事於公共事務，而具有法定職權限者」：
    按刑法第10條第2項之公務員有三種類型；從事於公營事業
    機構職務之員工，依司法院釋字第8號、第73號解釋意旨，
    本屬刑法上之公務員。然刑法第10條第2項於94年2月2日修
    正公布、95年7月1日施行後，觀諸該修正之立法本旨，公營
    事業機構所從事之事務，原則上非基於國家公權力之作用，
    故非屬行使國家統治權之公務機關，其所屬之人員，自非依
    法令服務於國家、地方自治團體所屬機關之公務員。至公營
    事業機構人員若因從事於特定之公共事務，而由法令授予一
    定之國家權力，使其得從事與國家權力作用有關，而具有國
    家公權力性質之事項，為節制使其代表國家適當行使公權力
    ，固得課予特別之保護義務及服從義務，而視其為刑法上之
    公務員，但其基於法令授權所從事者，若非代表國家行使公
    權力，即為無關乎國家統治權作用之行為，自無課予特別保
    護與服從義務，將之列為刑法上公務員，嚴予規範其職權行
    使之必要（最高法院96年度台上字第387號判決意旨參見）
    。
   （二）公營事業機構人員非當然即為公務員：
    依刑法第10條第2項立法理由(四)之說明：「如非服務於國家
    或地方自治團體所屬機關，而具有依『其他依法令從事於公
    共事務而具有法定權限者』，因其從事法定之公共事項，應
    視為刑法上的公務員，故於第一款後段併規定之。此類之公
    務員，例如依水利法及農田水利會組織通則相關規定而設置
    之農田水利會會長及其專任職員屬之。其他尚有依政府採購
    法規定之各公立學校、公營事業之承辦、監辦採購等人員，
    均屬本款後段之其他依法令從事於公共事務而具有法定職務
    權限之人員。」亦即修正後刑法第10條第2項第1款後段之「
    授權公務員」，限於「其他依法令從事於公共事務，而具有
    法定權限者」，始克相當；如具有「公營事業」之職務者，
    需依據法令從事於公共事務而具有法定權限者，例如依政府
    採購法規定之「承辦、監辦採購等人員」，始屬於該條款所
    規定之「授權公務員」。
  （三）被告丙○○非屬採購監辦人員：
    按政府採購法第13條規定，機關辦理公告金額以上採購之開
    標、比價、議價、決標及驗收，除有特殊情形者外，應由其
    主（會）計及有關單位會同監辦。未達公告金額採購之監辦
    ，依其屬中央或地方，由主管機關、直轄市或縣 (市)政府
    另定之。未另定者，比照前項規定辦理。公告金額應低於查
    核金額，由主管機關參酌國際標準定之。第一項會同監辦採
    購辦法，由主管機關會同行政院主計處定之。所謂監辦，依
    「機關主會計及有關單位會同監辦採購辦法」第3條規定，
    本法第13條第1項所稱有關單位，由機關首長或其授權人員
    就機關內之政風、監查 (察)、督察、檢核或稽核單位擇一
    指定之。無該等單位者，由機關首長或其授權人員就機關內
    部熟諳政府採購法令人員指定之。被告丙○○非屬主會計人
    員，亦非政風、監查（察）、督察、檢核或稽核單位人員，
    也未經金酒公司之董事長或總經理指定擔任監辦職務，自非
    屬監辦採購人員。
  （四）被告丙○○亦非公營事業之承辦採購人員：
    依金酒公司組織規程第二條規定，副總經理之職務係「輔助
    總經理辦理各項業務」，並未明定參與採購業務之決策或執
    行之法定職務權限；另被告丙○○雖曾代理總經理職務，惟
    其代理期間自90年6月13日起至90年7月17日止，有金酒公司
    97年3月7日酒字第0970001502號函附卷可證。本件採購原於
    90年5月20日公開招標，擬於90年5月29日開標（見金酒公司
    90年酒類廣告片委託購買電視媒體案第二卷，編號9─3，頁
    21）；後因金門縣政府認不屬於勞務之專業服務評選，於90
    年6月6日決定改委託金門縣物資局公開招標（同上卷，頁28
    ），均由總經理辛寬得批准。爭議處理依金酒公司90年7月2
    7日之簽所示，係營業組提出審查意見後，由總務組擬辦意
    見，會辦單位為營業組、會計室與工安室，再由被告丙○○
    核閱後，由董事長李成義批准（見金酒公司90年酒類廣告片
    委託購買電視媒體案第二卷，編號9─2，頁190）；足見被
    告丙○○均未曾以「代理總經理」之身分，參與本件採購案
    ，自非承辦採購人員。
  （五）於採購過程中簽呈上核章者非當然係承辦採購人員：
    有謂國際刑事政策不是限縮而是擴大公務員作為行為主體的
    概念範圍（參見「公務員概念的立法定義」，許玉秀，新修
    正刑法論文集，頁92，司法院編印，95年12月）；惟此非我
    國的立法趨勢。我國貪污治罪條例81年7月17日修正時，第6
    條第1項第4、5款規定：對於主管或監督之事務，直接或間
    接圖利者，及對於非主管或監督之事務，利用職權機會或身
    份圖利者構成貪污罪，當時實務見解均認包括圖利國庫罪。
    85年10月23日修正之第6條第1項第4、5款規定：對於主管或
    監督之事務，直接或間接圖私人不法之利益者，及對於非主
    管或監督之事務，利用職權機會或身分圖私人不法之利益者
    才構成貪污罪，已限縮構成要件在圖私人不法之利益。90年
    11月7日修正之第6條第1項第4、5款則規定：對於主管或監
    督之事務，明知違背法令，直接或間接圖自己或其他私人不
    法利益，因而獲得利益者，及對於非主管或監督之事務，明
    知違背法令，利用職權機會或身分圖自己或其他私人不法利
    益，因而獲得利益者構成貪污罪，非但主觀要件限於「明知
    違背法令」，客觀要件則限於「獲得利益者」，並排除未遂
    犯之處罰。此次刑法第10條第2項有關公務員定義之修正，
    強調原有定義規定過於抽象、模糊，於具體適用上，經常造
    成不合理現象，故以「公共事務」之執行為核心構成要件；
    其中第1款前段規定依法令服務於國家、地方自治團體所屬
    機關而具有法定職務權限，所執行之事務當然為公共事務，
    不必再就個別行為判斷。但第1款後段及第2款均著重「公共
    事務」之執行，其中公營事業所從事之行為本即屬私經濟行
    為，將之認定為「公共事務」應從嚴認定，不應採擴張解釋
    。故被告丙○○雖於金酒公司的簽呈核章，但對於採購過程
    既無決策或批准之權，不得認定係「承辦採購人員」，故非
    屬刑法第10條第2項第1款後段之公務員。
  （六）又本件招標案最關鍵的差異係在90年8月29日簽約時，
    優廣角公司所提出的「電視媒體購買企劃書」（見金酒公司
    90年酒類廣告片委託購買電視媒體案第一卷，編號1─81）
    ，其卷內所附之「金門酒廠酒類廣告片委託購買電視媒體『
    媒體購買企劃書」」所載之30"GRP已記載為1500；而優廣角
    公司參與投標時提出之「提案企劃書」頁10「波段期間、託
    播頻道及預算配比」所載之30"GRP記載則為8333（見金酒公
    司90年酒類廣告片委託購買電視媒體案第一卷，編號1─81
    ），當時負責訂約手續者為營業組之助理管理師翁雅萍（見
    金酒公司90年酒類廣告片委託購買電視媒體案第二卷，編號
    9─1，頁224背面）；金酒公司用印後，由翁雅萍簽請將合
    約書函送優廣角公司，除翁雅萍外，包括被告丙○○另有7
    人於簽呈上蓋章。按關於該項採購案已生重大爭議，且堤麥
    策略行銷有限公司曾於90年8月16日提出異議，異議書第9條
    、第10條特別提醒金酒公司，應「明定決標廠商保證達成
    GRP值」「以免不肖廠商利用企劃書玩弄文字遊戲」；金酒
    公司亦由總務組歐陽良義簽辦，會辦人數達10人，並經董事
    長李成義決行後以正式函文回覆後（同上第二卷，編號9─1
    ，頁220及222），對合約書的重要內容之差異，竟均視若無
    睹，是相關人員均行禮如儀，蓋章了事？還是有人為因素介
    入？本院無從知悉。惟依卷內證據，不能認定被告丙○○利
    用其職務指示翁雅萍於明知GRP值變動之情形，仍接受優廣
    角所提出的合約書，亦不能認定被告丙○○指示營業組組長
    、會計室、工安室人員於明知GRP值變動之情形，故意不簽
    註不同意見，難認有何背信罪嫌，被告乙○○亦不成立共同
    背信罪嫌，附此敘明。至於被告甲○○是否故意變動企劃書
    的內容，以遂行詐欺行為，應由檢察官另行偵辦，併此敘明
    。
五、綜上所述，依公訴意旨，被告丙○○、乙○○所犯係以公務
    員為構成要件之罪，被告甲○○所犯係以行賄對象是公務員
    為構成要件之罪，惟因法律修正、刑罰權限縮之結果，致被
    告丙○○已不屬於貪污治罪條例所指之公務員，被告乙○○
    非與公務員共犯本條例之罪，被告甲○○非對公務員違背職
    務行賄罪，即與貪污治罪條例第2條、第4條第1項第5款、第
    11條第1項之犯罪構成要件不合，另依起訴事實，被告丙○○、乙○○亦難認有何共同背信罪嫌，而應科以刑罰之情事
    。本件屬犯罪後法律已廢止其刑罰之情形，揆諸前揭說明，
    爰不經言詞辯論，依法諭知免訴之判決。
據上論斷，應依刑事訴訟法第302條第4款、第307條，判決如主
文。
中    華    民    國    97    年    4     月    30    日
                    刑事庭 審判長法  官  施慶鴻
                                 法  官  鄭銘仁
                                 法  官  盧軍傑
以上正本證明與原本無異。
如不服本判決應於送達後10日內向本院提出上訴書狀（並附繕本
）；如上訴書狀未敘述上訴之理由者，並應於上訴期間屆滿後20
日內向本院補提上訴理由書。
                                 書記官  李成在
中    華    民    國    97    年    5    月      1    日


司法院資訊處製作；財團法人民間司法改革基金會備份。
